臺北高等行政法院判決
　　　　　　　　　　　　　　　　　　 95年度訴字第02640號
　　　　　　　　　　　　　　　.
原　　　告　甲○○
訴訟代理人　李逸文　律師（兼送達代收人）
複　代理人　蔡佩衿　律師
被　　　告　臺北市政府
代　表　人　乙○○市長）住同.
訴訟代理人　丁○○
　　　　　　戊○○
　　　　　　丙○○
上列當事人間因徵收補償事件，原告不服內政部中華民國95年6
月6 日台內訴字第0950097216號（案號：第0000000000號）訴願
決定，提起行政訴訟。本院判決如下：
　　主  文
原告之訴駁回。
訴訟費用由原告負擔。
　　事  實
一、事實概要：被告為興辦內湖大湖山莊街底調洪沉沙池新建工
    程（下稱系爭工程）需要，先後報經內政部於民國（下同）
    94年2 月3日 以台內地字第0940072250號函核准徵收臺北市
    內湖區○○段○○段1地號等55筆土地，包括原告所有之台北
    市○○區○○段2小段54-1地號及同區○○段○○段452、454
    、462、462-1、463-1地號6筆土地（下稱系爭土地），並一
    併徵收其土地改良物；內政部復於94年3 月30日以台內地字
    第0940068749號函核准徵收臺北市○○區○○段2 小段35地
    號等5 筆土地。被告乃據以94年5 月10日府地4 字第094133
    643 00號公告徵收，公告期間自94年5 月11日起至94年6 月
    9 日止。被告嗣以94年5 月10日府地4 字第09413364303 號
    函通知原告，訂於94年6 月14日起至同年月15日止辦理發放
    補償費手續。原告不服，於94年5 月23日提出異議，認該地
    價補償僅按公告現值每平方公尺新臺幣（下同）8,179 元加
    2 成補償，有損害渠等權益云云，經被告94年6 月7 日府地
    4 字第09414986200 號函復原告仍照台北市地價及標準地價
    評議委員會第21次會議評定結果辦理。原告復於94年7 月3
    日提出復議聲請，請求依照92年之公告土地現值每平方公尺
    25,533元加成補償，經被告提經台北市政府地價及標準地價
    評議委員會第24次會議復議，決議：「本案徵收補償地價，
    仍維持原評議結果。」被告據以94年8 月29日府地4 字第09
    419770400 號函（下稱原處分）通知原告該復議結果。原告
    不服，提起訴願，遭決定駁回後，遂向本院提起本件行政訴
    訟。
二、兩造聲明：
　(一)原告聲明：訴願決定及原處分均撤銷。
  (二)被告聲明：駁回原告之訴。
三、兩造之爭點：
  1.系爭土地補償地價應依何年度之土地公告現值計算？
  2.被告所計算之土地公告現值，於法是否有據？
　(一)原告主張之理由：
    1.緣被告前為解決內湖區○○○○街水患，於88年計畫於內
      湖區○○○○街底即大溝溪下游施作A 、B 兩座防洪沉砂
      池，並擬徵收包括系爭土地在內之土地，以興建該等防洪
      設施。嗣被告乃於91年12月10日以府工養字第0912842520
      0 號對包括原告在內之地主公告，表示將辦理「內湖大湖
      山莊街底調洪沉砂池新建工程」等17項工程，除標定將徵
      收之範圍外，並請所有於工程範圍內地上、下物業主及住
      戶準備拆遷，同時並公布將以該年度之公告現值，即每平
      方公尺25,533元之價格，徵收系爭土地；後被告於92年1
      月7 日復以府工養字第09128500500 號函通知於工程範圍
      內之建物所有人，因該項工程即將開工，請於92年6 月15
      日前或配合施工自行將建物拆除，而原告乃依其公告之內
      容，於公告所定之期限前，將系爭土地上之地上物全數拆
      遷完畢。
    2.詎料，被告於92年6 月15日公告期限屆滿後，即未有任何
      開工之動作，亦未進行徵收補償費發放之動作。嗣被告以
      防洪施工計畫變更，將改採A 池擴大北移、B 池減作之方
      式進行防洪工程之施工，而再於94年5 月10日以府地4 字
      第09413364300 號公告，再次公告徵收臺北市○○區○○
      段二小段、碧山段一小段、大湖段二小段等土地。
    3.而適逢92年10月15日平均地權條例施行細則修正，而修正
      後第63條第2 項規定：「前項所稱平均計算，指按毗鄰各
      非保留地之區段線比例加權平均計算。」，亦即將原公共
      設施保留地公告現值之計算方式，由單純之以毗鄰非保留
      地之區段地價平均計算之方式，變更為「按毗鄰之區段線
      比例加權平均計算」，致使原告所有之系爭土地，於94年
      5 月10日被告再次辦理公告徵收時，由原本之每平方公尺
      25,533元，變更為每平方公尺8,179 元，而被告亦欲以每
      平方公尺8,179 元之公告現值，徵收原告所有之系爭土地
      。
    4.惟原告就該處分之徵收補償計算不服，爰於臺北市議會94
      年5 月23日召開協調會中提出異議書，並經被告以94年6
      月7 日府地4 字第09414986200 號查處通知維持原計算，
      復經原告再依土地徵收條例第22條之規定，對該查處情形
      表示不服，由被告依規定提請臺北市地價及標準地價評議
      委員會復議，案經臺北市地價及標準地價評議委員會第24
      次會議復議作成決議，由被告以原處分通知原告復議結果
      ，仍維持原計算，原告不服，提起訴願，經駁回後，仍維
      持復議結果。
    5.然查，原處分及訴願決定所執之理由及法理顯有不當，均
      應予以撤銷，原告爰依法提起行政訴訟並敘明理由如下：
      (1)按公用徵收與財產權保障具有互補關係，憲法上之財產
        權保障是在確保各個財產權人能擁有財產權之具體存在
        。因此，財產權人只有在憲法上所規定之公用徵收之條
        件下，才忍受國家對其財產權之侵害；而財產權保障，
        也唯有在合法的公用徵收下，才從存續保障變成為財產
        權之價值保障。公用徵收是國家對於各個財產權人所為
        之財產權侵害。申言之，為公共利益之需要，對於憲法
        上所保障之財產權予以全部或一部之剝奪之謂，故公用
        徵收是以合法之剝奪以及因剝奪而發生損失為其表徵。
        假如公用徵收不具備憲法上所規定之要件時，則財產權
        人無須忍受之。且應注意者，公用徵收並非國家取得財
        產之工具，其目的亦非純粹在於剝奪財產權，藉使國家
        或地方公共團體能獲得財產權；公用徵收之目的是被徵
        收之標的物供公共事業所欲實現公共義務之使用，財產
        權之剝奪只是達成此種目的之手段而已。公用徵收只有
        在公共義務不能以平常之手段或法律所規定之手段加以
        實現時，始得為之，因此，從公用徵收之功能而言，公
        用徵收可謂為「為實現公共福祉所要求任務之輔助手段
        」，故公用徵收無論係在徵收程序上，均需嚴格遵守正
        當法律程序、比例原則、禁止恣意等公共行政應遵守之
        法律原則。
      (2)而國家為達成公共目的以公權力侵害財產權人受憲法保
        障之法律地位時，當然必需給予一定之補償，以調和財
        產權因公用徵收所受之特別犧牲，期使財產權人能獲得
        與被徵收標的物同種或等值之補償，以回復其未被徵收
        前之財產狀況之功能，故徵收補償除必須符合「即時」
        、「相當」之要求外，亦需維護人民正當合理之信賴。
      (3)按「需用土地人應俟補償地價及其他補償費發給完竣後
        ，方得進入被徵收土地內工作。」、「直轄市或縣（市
        ）地政機關於被徵收土地應受之補償發給完竣後，得規
        定期限，令土地權利人或使用人遷移完竣。」土地法第
        231 條及第234 條定有明文。因此，若需用土地人若要
        求原土地所有權人將地上物拆遷或進入土地使用施工者
        ，依土地法第231 條及第234 條之規定，必須要有一合
        法有效之徵收行為存在為前提。
      (4)查被告為解決內湖區○○○○街水患，於88年計畫於內
        湖區○○○○街底即大溝溪下游施作A 、B 兩座防洪沉
        砂池，並擬徵收包括原告所有之系爭土地在內土地，以
        興建該等防洪設施。而被告乃於91年12月10日以府工養
        字第09128425200 號公告，表示將辦理「內湖大湖山莊
        街底調洪沉砂池新建工程」等17項工程，並標定將徵收
        之範圍，徵收系爭土地；後被告於92年1 月7 日復以府
        工養字第09128500500 號公告通知於工程範圍內之建物
        所有人，因該項工程即將開工，請於92年6 月15日前或
        配合施工自行將建物拆除，故揆諸前揭土地法之規定，
        原告當有正當合理之依據，信賴被告91年12月10日府工
        養字第09128425200 號公告，係屬於土地法或土地徵收
        條例所稱徵收土地之公告，否則，被告如何能要求原土
        地所有權人拆遷地上物？
      (5)而原告於被告92年1 月7 日府工養字第09128500500 號
        公告後，即依其公告之內容，自行拆遷系爭土地之地上
        物，以便利被告進入系爭土地施作防洪沉砂池，故於被
        告92年1 月7 日府工養字第09128500500 號公告，限令
        原告於92年6 月15日前拆遷完畢時，原告之財產權即受
        到全面之剝奪，故被告應在當時，即應以當年度之公告
        地價對原告進行徵收補償，方符合前述徵收應即時、相
        當之要求，且才能使被告取得使用系爭土地之正當性。
      (6)按「被徵收之土地，應按照徵收當期之公告土地現值，
        補償其地價。在都市計畫區內之公共設施保留地，應按
        毗鄰非公共設施保留地之平均公告土地現值，補償其地
        價。」此為土地徵收條例第30條第1 項所明訂，而所謂
        公告現值，依同法施行細則第30條規定，係指「指徵收
        公告期滿次日起算第15日之公告土地現值。」，故在本
        案而言，被告既於91年12月10日府工養字第0912842520
        0 號公告辦理徵收，並於92年1 月7 日以府工養字第09
        128500500 號公告限令於92年6 月15日前拆遷完畢，則
        系爭土地公告現值，當以被告於91年12月10日府工養字
        第09128425200 號公告後15日，按系爭土地毗鄰非公共
        設施保留地之平均公告土地現值計算，即以每平方公尺
        25,533元，作為系爭土地徵收補償計算之依據。
      (7)嗣平均地權條例施行細則第63條於92年10月15日修正，
        於修正後第63條第2 項增訂「所稱平均計算，指按毗鄰
        各非保留地之區段線比例加權平均計算。」，致使計算
        公共設施保留地之方式，由修正前之平均計算，變更成
        修正後必須依照被徵收土地毗鄰各非保留地之區段線長
        度，加權計算各該非保留地之價格後，而得出被徵收土
        地之公告現值。
      (8)而被告於94年5 月再度公告徵收系爭土地時，復依照土
        地徵收條例第31條第2 項「土地現值公告後，始經都市
        計畫劃定為公共設施保留地之土地，於下次土地現值公
        告前依法徵收者，其公告土地現值，應於公告徵收前，
        依平均地權條例施行細則第63條規定重新計算公告之，
        作為徵收補償地價之依據。」之規定，再依修正後之平
        均地權條例第63條第2 項重新計算之結果，系爭土地之
        公告現值僅餘每平方公尺8,179 元。然為處理此等被徵
        收土地公告現值變化之情形，土地徵收條例施行細則第
        31條第2 項但書已規範明確，如依平均地權條例第63條
        第2 項重新計算之結果較原公告現值降低者，需用土地
        人應「仍維持原公告土地現值，免再公告，並以原公告
        土地現值作為徵收補償地價之依據。」，故本件被告仍
        應以每平方公尺25,533元為系爭土地之公告現值，並依
        該現值辦理徵收補償。
      (9)詎料被告認為，系爭土地之公告現值變化係因為平均地
        權條例施行細則第63條於92年10月15日修正所致，並非
        系爭土地所毗鄰各非公共設施保留地之公告現值有所增
        減，故無適用土地徵收條例施行細則第31條第2 項但書
        之餘地云云，然查此等法律見解實屬錯誤。蓋土地徵收
        條例施行細則第31條第2 項但書所著重者係「計算之結
        果有所增減」，故不論是被徵收土地所毗鄰各非公共設
        施保留地之公告現值有所增減，亦或是法令所規定之計
        算方式有所變更，只要是依平均地權條例施行細則第63
        條重新計算之「結果」有所增減者，就應有土地徵收條
        例施行細則第31條第2 項但書之適用，亦即應以計算最
        高者為辦理徵收補償之依據。
      (10)再自立法技術以觀，辦理土地徵收補償計算之基準，係
        以平均地權條例施行細則第63條為其法律上之依據，惟
        此一計算之標準，當會隨著社會之變遷而有修正之必要
        ，92年10月15日將原本「算數平均計算」修正為「加權
        平均計算」即為適例，且日後亦無法排除再度修正為他
        種計算方式之可能。故詳觀土地徵收條例施行細則第31
        條第2 項之文字記載，係「依平均地權條例施行細則第
        63條規定重新計算公告之，作為徵收補償地價之依據。
        」，顯見立法者當初訂定土地徵收條例施行細則第31條
        第2 項時，已預見將來平均地權條例施行細則第63條修
        正變更之可能性存在，故立法者方特別於規定計算方式
        之平均地權條例施行細則第63條之外，另行訂定土地徵
        收條例施行細則第31條第2 項，以茲因應平均地權條例
        施行細則第63條萬一修正之狀況。因而，無論係土地公
        告現值之變更，亦或是計算方式之法令變更，只要係依
        照平均地權條例施行細則第63條重新計算出之結果，有
        差異產生者，即應有土地徵收條例施行細則第31條第2
        項之適用。
      甚且，系爭土地為公共設施保留地，應依平均地權條例
        施行細則第63條，參照毗鄰各非保留區段之地價，用以
        計算系爭土地之公告地價，然徵收機關均未對原告表明
        其計算基礎、計算方式及所援引之地價數據等資料，均
        未見徵收機關表明，其是否有參照毗鄰各非保留區段之
        地價計算系爭土地之價格，或其計算之結果是否正確，
        均令人難以甘服。
      且無論係被告對於原告異議之查處或內政部之訴願決定
        ，其均未就原告所指摘，平均地權條例施行細則第63條
        關於「計算方式」之變更，亦有土地徵收條例施行細則
        第31條第2 項但書適用，此一重要法律爭點均避重就輕
        ，未為任何答辯或論駁，實有未洽。
      查本案最初被告擬徵收上述土地辦理系爭工程時，系爭
        土地自90年起至92年之公告土地現值均為每平方公尺25
        ,533元，且被告早於91年編列92年至94年度工程連續預
        算包括土地徵收與地上物補償費，並經台北市議會於91
        年底審議預算通過在案，惟被告卻怠於執行，而延宕至
        今方辦理徵收，致使產生此一爭議，而被告於94年5 月
        23日臺北市議會召開協調會時，與會官員均承認上述事
        實（見臺北市議會94年5 月27日議秘服字第0940645330
        0 號函所附會議紀錄。），顯見此一爭議之發生，實屬
        可歸責於被告之事由。故被告因怠於辦理徵收致使未於
        92年內完成徵收等相關事宜之不利益，實不宜由原告承
        擔。
    6.綜上所述，被告以94年度之公告現值每平方公尺8,179 元
      ，作為辦理系爭土地徵收補償之依據，即有辦理徵收未依
      法律之違誤，且使原告之財產權遭受重大損害，而被告與
      臺北市地價及標準地價評議委員會對原告異議及復議之處
      理結果，仍執錯誤之法律觀念一再重申計算無誤，且訴願
      決定亦未糾正其疏失。而無論是原處分或訴願決定對於原
      告所提出土地徵收條例施行細則第31條第2 項但書及其他
      重要之法律爭點未置一詞，實無以維持。為此，原告爰於
      法定期間內，提起行政訴訟，除請求撤銷被告原所為處分
      外，並請求應按每平方公尺25,533元為系爭土地之公告現
      值，並依該現值辦理徵收補償，為此，敬請鈞院鑒核，迅
      賜如訴之聲明之判決，以符法旨。
    7.有關徵收補償計算基準，依照土地徵收條例施行細則第31
      條第2 項但書規定，如依平均地權條例施行細則第63條第
      2 項重新計算之結果，顯較原公告現值降低的話，應以原
      公告現值作為徵收補償之依據。本件原告主張應以每平方
      公尺25,533元作為徵收補償之依據。系爭土地是公共設施
      保留地，應依平均地權條例施行細則第63條，參照毗鄰各
      非保留區段之地價來計算土地之公告地價。
  (二)被告主張之理由：
    1.土地徵收條例第1 條第3 項規定：「其他法律有關徵收程
      序、徵收補償標準與本條例牴觸者，優先適用本條例」土
      地徵收條例第22條第1 、2 項規定：「土地權利關係人對
      於第18條第1 項之公告有異議者，應於公告期間內向該管
      直轄市或縣（市）主管機關以書面提出。該管直轄市或縣
      （市）主管機關接受異議後應即查明處理，並將查處情形
      以書面通知土地權利關係人。被徵收土地權利關係人對於
      徵收補償價額不服前項查處情形者，該管直轄市或縣(市)
      主管機關得提請地價評議委員會復議，土地權利關係人不
      服復議結果者，得依法提起行政救濟。」
      土地徵收條例第30條規定：「被徵收之土地，應按照徵收
      當期之公告土地現值，補償其地價。在都市計畫區內之公
      共設施保留地，應按毗鄰非公共設施保留地之平均公告土
      地現值，補償其地價。前項徵收補償地價，必要時得加成
      補償；其加成補償成數，由直轄市或縣（市）主管機關比
      照一般正常交易價格，提交地價評議委員會於評議當年期
      公告土地現值時評定之。」
      土地徵收條例施行細則第30條、第31條分別規定：「本條
      例第30條第1 項所稱徵收當期之公告土地現值，指徵收公
      告期滿次日起算第15日之公告土地現值。但徵收公告後，
      公告土地現值依平均地權條例第46條規定評定，加成補償
      成數依本條例第30條第2 項規定評定，評定結果徵收補償
      地價降低者，仍按徵收公告時之徵收補償地價補償。本條
      例第30條第2項 所稱一般正常交易價格，指經由調查當年
      期一般正常交易價格所估計之區段地價。」、「本條例第
      30條第1 項規定之毗鄰非公共設施保留地之平均公告土地
      現值，指毗鄰各非公共設施保留地區段地價之平均數；於
      每年編製土地現值時，依平均地權條例施行細則第63條規
      定計算之。土地現值公告後，始經都市計畫劃定為公共設
      施保留地之土地，於下次土地現值公告前依法徵收者，其
      公告土地現值，應於公告徵收前，依平均地權條例施行細
      則第63條規定重新計算公告之，作為徵收補償地價之依據
      。但重新計算結果降低者，仍維持原公告土地現值，免再
      公告，並以原公告土地現值作為徵收補償地價之依據。」
      平均地權條例第10條、第46條分別規定：「本條例實施地
      區內之土地，政府於依法徵收時，應按照徵收當期之公告
      土地現值，補償其地價。在都市計畫區內之公共設施保留
      地，應按毗鄰非公共設施保留地之平均公告土地現值，補
      償其地價，其地上建築改良物，應參照重建價格補償。」
      平均地權條例第46條規定：「直轄市或縣（市）政府對於
      轄區內之土地，應經常調查其地價動態，繪製地價區段圖
      並估計區段地價後，提經地價評議委員會評定，據以編製
      土地現值表於每年1 月1 日公告，作為土地移轉及設定典
      權時，申報土地移轉現值之參考；並作為主管機關審核土
      地移轉現值及補償徵收土地地價之依據。」、「本條例第
      10條所稱毗鄰非公共設施保留地之平均公告土地現值，指
      毗鄰各非公共設施保留地區段地價之加權平均數；於每年
      編製土地現值時，依第63條規定計算之。土地現值公告後
      ，始經都市計畫劃定為公共設施保留地之土地，於下次土
      地現值公告前依法徵收者，其公告土地現值仍應於公告徵
      收前依第63條規定重新計算，並公告之。」
      平均地權條例施行細則第63條規定：「直轄市或縣（市）
      主管機關依本條例第46條規定查估土地現值時，對都市計
      畫公共設施保留地之地價，應依左列規定辦理：一、…。
      四、帶狀保留地處於非路線價區段者，其毗鄰兩側為非保
      留地時，以其毗鄰兩側非保留地之區段地價平均計算，其
      穿越數個地價不同之區段○○○○段計算。五、前4 款以
      外之保留地，以毗鄰非保留地之區段地價平均計算。前項
      所稱平均計算，指按毗鄰各非保留地之區段線比例加權平
      均計算。…。」
      土地法施行法第40條規定：「地價調查估計及土地建築改
      良物估價之估價標的、估價方法、估價作業程序、估價報
      告書格式及委託估價等事項之原則，由中央地政機關定之
      。」
      地價調查估計規則第21條第1 項第1 、2 款規定：「估計
      區段地價之方法如下：一、有買賣實例或收益實例估計正
      常單價之區段，以調整至估價基準日之實例土地正常單價
      ，求其中位數為各該區區地價。二、無買賣實例及
      收益實例之區段，應於鄰近或適當地區選取2 個以上使用
      分區或編定用地相同，且依前款估計出區區，
      作為基準地價區段，按影響地價區域因素評價基準表及影
      響地價區域因素評價基準明細表，修正估計目標地價區區地價。無法選取使用分區或編定用地相同之基準地
      價區段者，得以鄰近使用性質類似或其他地價區區
      地價修正之。…」
    2.原告質疑被告為何遲至94年間始報經核准徵收一節，查本
      案系爭工程原規劃A 、B 兩池，係被告92、93、94年連續
      預算，為配合工程預算額度及工程進度，於92年度先行編
      列A 池補償費，B 池於後續年度再編列預算辦理；然為解
      決大湖山莊街淹水問題及考量納莉颱風降雨雨型，使調洪
      池容量能容納納莉颱風降雨，以加強防洪保護標準，另為
      考慮當地生態景觀減少工程上土方大量挖填，採用自然邊
      坡不加蓋方式處理，以不受西側內湖E32 號道路之限制，
      故以擴大用地方式解決調洪及景觀問題，本案後來規劃變
      更為A 池擴大，B 池緩辦。關於上述用地範圍變更緣由，
      亦經被告所屬工務局94年1 月26日北市工養字第09440002
      500 號函及被告所屬工務局養護工程處94年1 月25日北市
      工養權字第09460291300 號書函、94年2 月18日北市工養
      權字第09460817400 號函及94年3 月1 日北市工養權字第
      09461139100 號書函答復相關陳情之土地所有權人。另被
      告所屬工務局養護工程處94年12月13日北市工養權字第09
      467363100 號函說明三略以：「本處乃於92年4 月17日召
      開會議說明，其會議結論：『本工程用地徵收範圍為考量
      兼顧防洪及生態，將予以調整，俟定案後，再邀集相關土
      地所有權人開會協調。』並於92年5 月7 日以府工養字第
      09201239800 號府函檢送會議紀錄予相關土地所有權人等
      ，故本次會議主要是對用地範圍擴大予以說明，而非當年
      度用地取得之協調會議。本案工程用地範圍於93年8 月10
      日完成都市計畫公告，94年1 月10日召開用地取得協購會
      議，並依程序辦理用地取得事宜。」
    3.原告主張以91年12月10日府工養字第09128425200 號公告
      後15日作為系爭土地徵收補償計算之依據」云云，查被告
      91年12月10日府工養字第09128425200 號公告及92年1 月
      7 日府工養字第09128500500 號函，係依「臺北市舉辦公
      共工程對合法建築及農作改良物拆遷補償暨違章建築處理
      辦法」第4 條「工程計畫決定後，被告應將拆遷地區、範
      圍及預定拆除時間公告之，前項之拆除時間，至少應於執
      行拆除5 個月前通知所有權人或其他利害關係人。」之規
      定辦理，故上開被告公告及函僅係作為預為告知所有權人
      或其他利害關係人，並非屬土地徵收公告。系爭土地徵收
      徵收補償地價，依照土地徵收條例第30條及土地徵收條例
      施行細則第30條等規定，應係指徵收公告期滿次日起算第
      15日之公告土地現值。
    4.按被告辦理公告土地現值作業，係依平均地權條例及地價
      調查估計規則等有關法令規定，一般土地派員實地勘查各
      項影響地價之因素及其影響程度，並依地價調查、劃分地
      價區區地價等法定作業程序辦理，如屬都市計
      畫公共設施保留地，另依土地徵收條例第30條暨其施行細
      則第30條及第31條、平均地權條例施行細則第63條規定辦
      理，二者地價區段之劃分及各區段地價，均提台北市地價
      及標準地價評議委員會評定，計算宗地地價後公告。
    5.原告質疑系爭土地徵收補償地價計算標準乙節，查系爭土
      地係被告辦理「內湖大湖山莊街底調洪沉砂池新建工程」
      範圍內土地，都市計畫原劃屬保護區○道路用地，其中碧
      山段一小段452 、462-1 地號土地係於89年9 月變更都市
      計畫為防洪調節池用地，因被告尚未依法取得，係屬公共
      設施保留地，故辦理92年公告土地現值時，依前開規定將
      沉砂池（A 、B 兩號池）範圍內土地劃屬內湖區第94-2號
      公共設施保留地地價區段，並按當時適用之平均地權條例
      施行細則第63條第1 項第5 款規定以毗鄰各非保留地地價
      區區段○○鄰：內湖區第50、94號（保護區）
      及第77號區段（住宅區區地價（依序為每平方公
      尺3,800 元、6,000 元及66,800元），按各區段地價之算
      術平均數計算其區區地價計算式：（3,800 元
      +6,000元+66,800 元）/3=25,533 元】，為每平方公尺25
      ,533元，據以計算宗地地價後公告。迨辦理93年公告土地
      現值作業檢討地價區段劃分時，由於A 、B 兩號池地段並
      未相連，且毗鄰非保留地（保護區○○地段亦未相連，依
      地價調查估計規則第18條第1 項規定應劃分為不同地價區
      段，故依上開規定將A 號池範圍土地改劃屬內湖區第94-5
      號地價區區地價則依92年10月15日修正後之平均
      地權條例施行細則第63條規定按毗鄰各非公共設施保留地
      地價區段【非保留地區段：內湖區第50、94、94-4 號 （
      保護區）及77號區段（住宅區區地價（區段地價
      依序為每平方公尺3,800 元、6,000 元、6,000 元及65,0
      00元）及區段線長度比例（區段線長度依序為149 公尺、
      473 公尺、220 公尺及29公尺）加權平均計算，由於毗鄰
      大部分為保護區土地，僅小部分毗鄰住宅區土地，故按毗
      鄰區區線長度比例加權平均計算結果為每平方公
      尺7,588 元【區段地價計算：（3,800 元*149+6,000 元
      *473+6,000元*220+65,000 元*29 ）/871=7,588元】，另
      訴外之B 號池加權平均計算結果為每平方公尺13,373元，
      併同其他地價區區地價提請台北市地價及標準地價
      評議委員會第16次會議評定通過，據以計算本案土地公告
      土地現值為每平方公尺7,588 元後公告。嗣為配合本案A
      號沉砂池範圍擴大，復於93年8 月將原沉砂池外圍之部分
      保護區土地（其中含本案碧山段一小段454 、462 、463-
      1 地號土地）及道路用地土地（大湖段二小段54-1地號）
      ，亦公告變更為防洪調節池用地，因該用地範圍已有變動
      ，其毗鄰非保留地區段線長度比例亦隨之變動，且預計於
      當年度（93）辦理徵收，爰依土地徵收條例施行細則第31
      條第2 項規定就變更後範圍內保留地重新檢討按其毗鄰各
      非保留地區段線長度比例及區段地價加權平均計算本保留
      地之區段地價為每平方公尺8,034 元【區段地價計算：（
      3,800 元*175 +6,000 元*699+6,000元*225+65,000 元*4
      6 ）/1,145=8,034元】，提經台北市地價及標準地價評議
      委員會第19次會議評定通過，據以重新計算區段內上開土
      地之93年公告土地現值，其作業過程均依相關法令規定及
      法定程序辦理。
    6.至於辦理94年公告土地現值時，因本案工程範圍內土地（
      含原告所有土地），被告尚未依法取得，仍屬公共設施保
      留地，其區區地價經依平均地權條例施行細則第63
      條規定加權平均計算結果為每平方公尺8,179 元【區段地
      價計算：（3,800 元*175+6,000元*699+6,000元*225+68,
      600 元*46 ）/1,145=8,179元】，併同台北市○○地○區
      段之區段地價提請台北市地價及標準地價評議委員會第21
      次會議評定通過，據以計算本案土地94年公告土地現值。
      又土地徵收條例施行細則第31條第2 項雖規定：「土地現
      值公告後，始經都市計畫劃定為公共設施保留地之土地，
      於下次土地現值公告前依法徵收者，其公告土地現值，應
      於公告徵收前，依平均地權條例施行細則第63條規定重新
      計算公告之，作為徵收補償地價之依據。但重新計算結果
      降低者，仍維持原公告土地現值，免再公告，並以原公告
      土地現值作為徵收補償地價之依據。」惟由於本案工程範
      圍土地之都市計畫變更係分別於89年9 月間及93年8 月間
      擴大變更為防洪調節池用地，94年1 月1 日公告土地現值
      時依公共設施保留地計算原則計算其地價，並於同年5 月
      10日以府地4 字第09413364300 號公告徵收，故無土地徵
      收條例施行細則第31條第2 項及其但書規定之適用。
    7.又土地徵收條例第22條第2 項規定：「被徵收土地權利關
      係人對於徵收補償價額不服前項查處情形者，該管直轄市
      或縣（市）主管機關得提請地價評議委員會復議，土地權
      利關係人不服復議結果者，得依法提起行政救濟。」查本
      案工程範圍土地之公告徵收，業經原告等33人於公告期間
      就範圍內所有土地之徵收補償提出異議，並不服被告查處
      情形，業經被告依上開規定提請本市地價及標準地價評議
      委員會第24次評議會復議，經決議略以：「…本案土地徵
      收補償地價，仍維持原評議結果。」，並將復議結果函復
      原告在案，故本案工程公告徵收範圍內土地之作為徵收補
      償地價依據94年度公告土地現值，依法並無違誤。
    8.原告指稱本案工程範圍內土地因法令修正計算方式，致公
      告土地現值大幅下降，於徵收時權益受損一節，前經報奉
      行政院94年3 月7 日院臺建字第0940005131號函核復略以
      ：「所報為都市計畫公共設施保留地地價，依修正後平均
      地權條例施行細則第63條規定按毗鄰各非保留地區區線比例加權平均計算結果，…建請仍維持原較高之
      地價作為徵收補償之依據一案，請照內政部意見辦理。」
      ，按內政部94年2 月2 日台內地字第0940002959號函行政
      院說明三敘明「本公共設施保留地計算方式之變更，於92
      年10月15日修正發布至今業已經歷年餘，為求法令之安定
      性及全國一致性之作為，實不宜因個案而有所變更，…本
      案之徵收補償仍建請維持依修訂後平均地權條例施行細則
      第63條規定按毗鄰各非保留地區區線比例加權
      平均計算結果。…」是以，系爭土地應以92年10月15日修
      正後平均地權條例施行細則第63條規定加權平均計算之94
      年公告土地現值為補償徵收地價。
    9.有關原告主張91年12月10日府工養字第09128425200 號公
      告是否屬於徵收土地之行政處分及系爭工程之徵收時點，
      於鈞院94年度訴字第3665號判決已經有判定，與本案是同
      一範圍。
   10.系爭區段地價91年地價與現在地價差異之原因如下：
      (1)91年時平均地權施行細則第63條尚未修正，原來劃屬94
        -2號公共設施保留地地價區段為原沈砂石用地之土地，
        即原來防洪調節池用地的大小（鈞院卷第55頁示意圖綠
        色部分），原告僅有碧山段一小段452 、462-1 地號土
        地在該範圍內，當時的毗鄰地價區段是50、94、77號區
        段，公告現值分別為3,800 元、6,000 元、66,800元，
        係以算術平均數計算，每平方公尺為25,533元。後來，
        於93年8 月新的都市計畫變更，將防洪池用地範圍擴大
        為94-5地價區段（即示意圖中有顏色部分），該區段地
        價則依92年10月15日修正後之平均地權條例施行細則第
        63條規定，按毗鄰各非公共設施保留地地價區區
        地價來重新計算土地公告現值。
      (2)示意圖黃色部分，原來是保護區，原地價每平方公尺為
        6,000 元，原屬於94號區段，因為配合都市計畫變更，
        所以用地擴大，將94號區段部分劃至94-5區段，按毗鄰
        各非公共設施保留地地價區區地價，以加權平均
        計算結果，每平方公尺為7,588 元，後來因用地擴大之
        結果，地價升高為8,034 元，所以地價的陡降是因為平
        均地權條例施行細則的修正而變動，由於都市計畫之變
        更，致毗鄰住宅區長度有變更（示意圖紫色部分）反而
        造成地價升高。
   11.原告主張之每平方公尺25,533元，是依照修正前平均地權
      條例施行細則第63條簡單平均數的方式計算而得，但因都
      市計劃有變更，系爭土地在93年沒有徵收，而是在94年2
      月3 日報經內政部核准公告徵收，所以並無土地徵收條例
      施行細則第31條規定之適用。本件應以94年1 月1 日的公
      告土地現值來作為徵收補償的標準。
　　理  由
一、本件訴訟程序進行中，被告之代表人已由馬英九變更為乙○
    ○，茲由新任代表人具狀聲明承受訴訟，核無不合，應予准
    許。
二、原告起訴主張：系爭土地經被告於91年12月10日以府工養字
    第09128425200 號公告徵收，其補償地價應按系爭土地當年
    度公告現值，即按其毗鄰之非公共設施保留地之平均公告土
    地現值計算，為每平方公尺25,533元，詎被告遲於94年間，
    始依92年10月15日修正發布之平均地權條例施行細則第63條
    之規定，加權計算系爭土地94年度之公告現值為每平方公尺
    8,179 元，嚴重損害原告權利，為此訴請如聲明所示云云。
三、被告則以：系爭土地係94年度始經內政部核准徵收，被告依
    94年間有效適用之平均地權條例施行細則第63條之規定加權
    計算系爭土地公告現值，並無違誤等語置辯，求為駁回原告
    之訴。
四、本件之爭執在於：
  (一)系爭土地補償地價應依何年度之土地公告現值計算？
  (二)被告所計算之土地公告現值，於法是否有據？
五、系爭土地補償地價應依94年度之土地公告現值計算：
  (一)按土地徵收條例第30條規定：「（第1項）被徵收之土地，
    應按照徵收當期之公告土地現值，補償其地價。在都市計畫
    區內之公共設施保留地，應按毗鄰非公共設施保留地之平均
    公告土地現值，補償其地價。（第2項）前項徵收補償地價
    ，必要時得加成補償；其加成補償成數，由直轄市或縣（市
    ）主管機關比照一般正常交易價格，提交地價評議委員會於
    評議當年期公告土地現值時評定之。」土地徵收條例施行細
    則第30條第1項前段規定：「本條例第30條第1項所稱徵收當
    期之公告土地現值，指徵收公告期滿次日起算第15日之公告
    土地現值。」平均地權條例第10條規定：「本條例實施地區
    內之土地，政府於依法徵收時，應按照徵收當期之公告土地
    現值，補償其地價。在都市計畫區內之公共設施保留地，應
    按毗鄰非公共設施保留地之平均公告土地現值，補償其地價
    ，其地上建築改良物，應參照重建價格補償。」由以上規定
    可知，被徵收之土地，應按照徵收公告期滿次日起算第15日
    之公告土地現值，補償其地價。
  (二)再按土地徵收條例第13條規定：「申請徵收土地或土地改良
    物，應由需用土地人擬具詳細徵收計畫書，並附具徵收土地
    圖冊或土地改良物清冊及土地使用計畫圖，送由核准徵收機
    關核准，並副知該管直轄市或縣（市）主管機關。」第14條
    規定：「徵收土地或土地改良物，由中央主管機關核准之。
    」第18條規定：「直轄市或縣（市）主管機關於接到中央主
    管機關通知核准徵收案時，應即公告，並以書面通知土地或
    土地改良物所有權人及他項權利人。前項公告之期間為30日
    。」第20條第1項前段規定：「徵收土地或土地改良物應發
    給之補償費，應於公告期滿後15日內發給之。」由以上規定
    復可知，國家因公益需要，興辦特定事業而需用人民之土地
    或土地改良物者，必須由需用土地人向中央主管機關即內政
    部申請取得核准，且必須在徵收公告期滿後15日內發給補償
    費，是藉由以上徵收與補償結合條款，俾使人民之財產權得
    到保障。
  (三)查本件系爭土地係由內政部於94年2月3日以台內地字第0940
    072250號函核准徵收，並經被告於94年5月10日府地4字第09
    413364300號公告徵收，公告期間自94年5月11日起至94年6
    月9日止，此有內政部函、被告公告在原處分卷頁1、3及徵
    收土地明細在本院卷頁72為證，是系爭土地於94年間始經內
    政部核准徵收，並經被告為徵收之公告，依前開說明，系爭
    土地補償地價，自應依94年之土地公告現值計算。
  (四)原告主張系爭土地補償地價應依91年度之土地公告現值計算
    ，則非可採，蓋徵收與補償須相結合，已如前述，是無補償
    即無徵收，反之，無徵收亦無補償，而徵收須經前揭嚴格之
    法定程序，取得內政部之核准，亦如前述，則僅憑台北市公
    告，無論其內容如何，如無內政部之核准，均不能謂之徵收
    。查原告固提出台北市91年12月10日府工養字第09128425
    200號公告（見本院卷頁11），惟查該公告內容主旨僅謂「
    公告辦理92年度預算內湖大湖山莊街底調洪沉沙池新建工程
    等共計17項，所有工程範圍內地上、下物業主及住戶，請即
    準備拆遷、俾利工進」等語，且遍觀該公告並無關於內政部
    核准徵收之函號，顯非係前引土地徵收條例第18條所稱之徵
    收公告，而原告亦未主張並舉證內政部於91年間即已就系爭
    土地作成核准徵收之處分，是原告主張系爭土地之補償地價
    應依91年度之公告現值計算，顯非可採。至於被告如有於合
    法徵收並補償地價前，有未經所有權人同意即使用人民土地
    之情事者，此乃違法之侵害，人民如受有損害，屬損害賠償
    之範疇，與補償地價之計算無涉，附予敘明。
六、被告所計算之系爭土地公告現值及補償地價，於法有據：
  (一)按平均地權條例第46條規定：「直轄市或縣（市）政府對於
    轄區內之土地，應經常調查其地價動態，繪製地價區段圖並
    估計區段地價後，提經地價評議委員會評定，據以編製土地
    現值表於每年1月1日公告，作為土地移轉及設定典權時，申
    報土地移轉現值之參考；並作為主管機關審核土地移轉現值
    及補償徵收土地地價之依據。」平均地權條例施行細則第63
    條規定：「（第1項）直轄市或縣（市）主管機關依本條例
    第46條規定查估土地現值時，對都市計畫公共設施保留地之
    地價，應依左列規定辦理：一、保留地處於繁榮街道路線價
    區段○○○路線價按其臨街深度指數計算。.... 二、保留
    地毗鄰土地均為路線價道路者，其處於路線價區段部分，依
    前款規定計算，其餘部分，以道路外圍毗鄰非保留地裡地區
    段地價平均計算。三、保留地毗鄰土地均為路線價區段者，
    其處於路線價區段部分依第1款規定計算，其餘部分，以道
    路外圍毗鄰非保留地裡地區段地價平均計算。四、帶狀保留
    地處於非路線價區段者，其毗鄰兩側為非保留地時，以其毗
    鄰兩側非保留地之區段地價平均計算，其穿越數個地價不同
    之區段○○○○段計算。五、前4款以外之保留地，以毗鄰
    非保留地之區段地價平均計算。（第2項）前項所稱平均計
    算，指按毗鄰各非保留地之區段線比例加權平均計算。....
    」
  (二)由前引土地徵收條例第30條、平均地權條例第10條及上開規
    定可知，被徵收之土地，應按照徵收當期之公告土地現值，
    補償其地價，在都市計畫區內之公共設施保留地，如非屬平
    均地權條例施行細則第63條第1項第1至4款之保留地，則應
    按毗鄰非公共設施保留地之區段線比例加權平均計算。
  (三)查系爭土地係被告辦理系爭工程範圍內土地，都市計畫原劃
    屬保護區○道路用地，其中碧山段一小段452、462-1地號土
    地係於89年9月變更都市計畫為防洪調節池用地；嗣為配合
    該案A號沉砂池範圍擴大，復於93年8月將原沉砂池外圍之部
    分保護區土地（含碧山段一小段454、462、463- 1地號土地
    ）及道路用地土地（大湖段二小段54-1地號），亦公告變更
    為防洪調節池用地，此有台北市政府93年8月5日府都規字第
    09318065602號函及台北市都市計畫書在本院卷頁78以下可
    按。
  (四)是被告於93年間作業評定系爭94年土地公告現值時，將系爭
    土地坐落之防洪調節池用地、調節地用地劃為第94-5區段（
    如本院卷頁77示意圖所示），於法並無不合；惟因系爭工程
    範圍內土地（含原告所有土地），被告尚未依法取得，仍屬
    公共設施保留地，其區區地價經依平均地權條例施行
    細則第63條規定加權平均計算結果為每平方公尺8,179元【
    區段地價計算：（3,800元*175+6,000元*699+6,000元*225+
    68,600元*46 ）/1,145=8,179元】，於法洵屬有據，從而，
    被告依土地徵收條例第30條第1 項後段規定之「按毗鄰非公
    共設施保留地之平均公告土地現值」，依相同之計算式而得
    之結果，自亦同為每平方公尺8,179 元，並無違誤。
  (五)末查，系爭土地92年度公告現值固為每平方公尺25,533元，
    此為兩造所不爭，然而其94年度公告現值之下降，係受以下
    2因素之影響，被告依法行政並無違法之可言，原告主張依
    92年度公告現值計算系爭土地之公告現值，則屬無據，茲說
    明如下：
    1.最主要的因素在於平均地權條例施行細則於92年10月15日
      修正增訂第63條第2項「前項所稱平均計算，指按毗鄰各
      非保留地之區段線比例加權平均計算。」之規定。按修正
      前之規定，不考慮與毗鄰各非保留地之區段線比例，僅按
      算術平均數計算，而增訂之第2項，則較能真實反映公共
      設施保留地之原來地價，且查被告於評定系爭土地補償地
      價時，該增訂規定已施行經年，是被告於計算地價時，自
      無不適用94年間有效之該增訂規定之理，原告主張仍按修
      正前之地價補償，顯屬消極不適用上開增訂第2 項規定，
      於法不合。
    2.較次要的因素在於系爭工程用地之擴大，系爭土地所在之
      區段亦隨之擴大，相對的系爭土地所在區區段○○鄰住宅區區線比例變小。
    3.綜合上開2因素具體言之，查系爭土地係被告辦理系爭工
      程範圍內土地，都市計畫原劃屬保護區○道路用地，其中
      碧山段一小段452、462-1地號土地係於89年9月變更都市
      計畫為防洪調節池用地，因被告尚未依法取得，係屬公共
      設施保留地，故辦理92年公告土地現值時，被告將沉砂池
      （A、B兩號池）範圍內土地劃屬內湖區第94-2號公共設施
      保留地地價區段（如本院卷頁75示意圖所示），並按當時
      適用之平均地權條例施行細則第63條第1項第5款規定以毗
      鄰各非保留地地價區區段○○鄰：內湖區第50
      、94號（保護區）及第77號區段（住宅區區地價
      （依序為每平方公尺3,800元、6,000元及66,800元），按
      各區段地價之算術平均數計算其區區地價計算
      式：（3,800元+6,000元+66,800元）/3=25,533元】，為
      每平方公尺25,533元，據以計算宗地地價後公告。
    4.迨辦理93年公告土地現值作業檢討地價區段劃分時，由於
      A、B兩號池地段並未相連，且毗鄰非保留地（保護區○○
      地段亦未相連，依地價調查估計規則第18條第1 項規定應
      劃分為不同地價區段，故依上開規定將A 號池範圍土地改
      劃屬內湖區第94-5號地價區區地價則依92年10月
      15日修正後之平均地權條例施行細則第63條規定按毗鄰各
      非公共設施保留地地價區段【非保留地區段：內湖區第50
      、94、94-4號（保護區）及77號區段（住宅區區
      地價（區段地價依序為每平方公尺3,800 元、6,000 元、
      6, 000元及65,0 00 元）及區段線長度比例（區段線長度
      依序為149 公尺、473 公尺、220 公尺及29公尺）加權平
      均計算，由於毗鄰大部分為保護區土地，僅小部分毗鄰住
      宅區土地，故按毗鄰區區線長度比例加權平均計
      算結果為每平方公尺7,588 元【區段地價計算：（3,800
      元*149+6 ,000 元*473+6,000元*220+65,000 元*29 ）
      /871=7,588元】。
    5.嗣為配合系爭工程A號沉砂池範圍擴大，復於93年8月將原
      沉砂池外圍之部分保護區土地（含本件碧山段一小段454
      、462、463- 1地號土地）及道路用地土地（大湖段二小
      段54-1地號），亦公告變更為防洪調節池用地，因該用地
      範圍已有變動，其毗鄰非保留地區段線長度比例亦隨之變
      動，詳如理由六(四)所示，其區段地價為每平方公尺8,179
      元。
  (六)末按土地徵收條例施行細則第31條第2項固規定：「土地現
    值公告後，始經都市計畫劃定為公共設施保留地之土地，於
    下次土地現值公告前依法徵收者，其公告土地現值，應於公
    告徵收前，依平均地權條例施行細則第63條規定重新計算公
    告之，作為徵收補償地價之依據。但重新計算結果降低者，
    仍維持原公告土地現值，免再公告，並以原公告土地現值作
    為徵收補償地價之依據。」此一規定，乃係針對同一年度內
    ，土地現值公告（1月1日），嗣都市計畫劃定為公共設施保
    留地，旋為徵收之情形，蓋因原公告土地現值非係依毗鄰各
    非保留地之區段線比例加權平均計算，故為此重新計算並從
    優之規定。然查，本件系爭工程範圍土地之都市計畫變更係
    分別於89年9月間及93年8月間擴大變更為防洪調節池用地，
    已如前述，其94年1月1日所公告之土地現值，已係依公共設
    施保留地計算之原則計算其地價，前已詳述，是本件於同年
    5月10日公告徵收，自無土地徵收條例施行細則第31條第2項
    及其但書規定之適用，原告主張應有適用，或係出於誤解法
    令所致。
七、綜上所述，原告之主張，均非可採，原處分認事用法，尚無
    違誤，訴願決定遞予維持，亦無不合，原告徒執前詞，訴請
    撤銷，為無理由，應予駁回。
八、兩造其餘之陳述，於判決結果不生影響者，不予一一論述，
    附予敘明。
據上論結，本件原告之訴為無理由，爰依行政訴訟法第98條第3
項前段，判決如主文。
中　　華　　民　　國　　96　　年　 　5　　月　 18  　 日
                  第八庭審判長法  官　蔡  進  田
                              法  官　蕭  忠  仁
                              法  官　王　碧　芳
上為正本係照原本作成。
如不服本判決，應於送達後20日內向本院提出上訴狀並表明上訴
理由，如於本判決宣示後送達前提起上訴者，應於判決送達後20
日內補提上訴理由書（須按他造人數附繕本）。
中　　華　　民　　國　　96　　年　　 5 　 月　 18  　 日
            　　　　　　　　　書記官  徐  子  嵐
